【裁判字號】    97,重上更(四),84
【裁判日期】    971021
【裁判案由】    業務侵占等
【裁判全文】
臺灣高等法院臺中分院刑事判決    97年度重上更(四)字第84號
上  訴  人
即  被  告  丙○○
上列上訴人因業務侵占等案件，不服臺灣臺中地方法院83年度訴
字第3493號中華民國85年12月17日第一審判決（起訴案號：臺灣
臺中地方法院檢察署83年度偵字第10378、15593號），提起上訴
判決後，經最高法院第4次發回更審，本院判決如下：
    主  文
原判決關於丙○○部分撤銷。
丙○○無罪。
    理  由
一、公訴意旨略以：被告丙○○為豐紡興業股份有限公司（下稱
    豐紡公司）股東，並受該公司負責人乙○○之委託代表該公
    司向海軍後勤司令部及聯勤302兵工廠投標、承攬、收款等
    工作，為從事業務之人，竟以其過去與乙○○合夥借用他人
    公司執照向軍事機構承攬業務期間之合夥利潤未清算、債務
    未清償為由，意圖為自己不法所有之概括犯意，先於民國82
    年9月8日，盜用豐紡公司及公司負責人乙○○之印鑑章並偽
    造開戶申請書向台北市○○○路202號原泛亞銀行儲蓄部申
    請開戶，並持以行使，足生損害於豐紡公司及乙○○；然後
    先於豐紡公司承攬之聯勤302兵工廠之野戰草綠軍服交貨驗
    收後，於82年9月間某日，以附表一編號2所示材料保證金新
    台幣680萬元及編號3所示材料保證金340萬元及編號1所示履
    約保證金11萬2千元等之收執遺失為由，向聯勤302兵工廠申
    報遺失，並書立切結書，使聯勤302兵工廠誤認為一如往例
    ，係豐紡公司指派被告丙○○前來洽領而陷於錯誤，並交付
    各該保證金及加工款302萬元，合計1351萬2千元。又於豐紡
    公司承攬之海軍後勤司令部之代工短褲、針織內衣褲等完工
    交貨及驗收後，於83年3月26日，由陳一裕先向豐紡公司會
    計薛淑暖取得擬交會計師繳交稅捐稽徵處之用剩空白統一發
    票，於交付會計師前撕下1張（編號為UP00000000號），交
    由被告丙○○據以開立金額為871萬3250元之發票1紙，而侵
    占豐紡公司之該紙統一發票，持向海軍後勤司令部據以領取
    成品款871萬3250元，並以遺失保證金收據為由，以書立切
    結書方式，向海軍後勤司令部具領保證金80萬元，使海軍後
    勤司令部亦誤認為被告丙○○確如前例，係為豐紡公司指派
    前來洽領而陷於錯誤，而分別於83年4月2日及同年月11日交
    付各該成品款及保證金共計951萬3250元，丙○○並連續將
    上開領取之保證金及貨款侵占入己，再於83年4月2日，自前
    揭泛亞銀行活期儲蓄存款帳戶內以轉帳或領現方式，將其中
    1970萬元匯入或存入陳一裕設於原台中市第十一信用合作社
    之00 0000000000-0號支票存款帳戶內後，將分次領出花用
    殆盡，因認被告丙○○有刑法第216條、第210條、第217 條
    第2項、第336條第2項、第339條第1項等罪嫌云云。
二、公訴意旨認被告涉犯偽造文書及業務侵占等罪嫌，無非係以
    告訴人代表乙○○之指訴及豐紡公司在原泛亞銀行儲蓄部設
    立之帳戶，確實非豐紡公司負責人乙○○親臨開戶、又豐紡
    公司向國軍聯勤302兵工廠及海軍後勤司令部承攬業務期間
    所得領取之如附表一所示款項，由被告丙○○代表豐紡公司
    領取後，並未將款項交付豐紡公司之事實，顯係將為豐紡公
    司處理業務所取得者視為己有，而認被告丙○○前開行為，
    確有偽造文書、業務侵占等犯行為其主要論據基礎。
三、按犯罪事實應依證據認定之，無證據不得認定犯罪事實，又
    不能證明被告犯罪者，應諭知無罪之判決，刑事訴訟法第15
    4條第2項及第301條第1項分別定有明文。次按刑事訴訟法上
    所謂認定犯罪事實之證據，係指足以認定被告確有犯罪行為
    之積極證據而言；如未能發現相當證據或證據不足以證明，
    自不能以推測或擬制之方法，以為裁判基礎，至認定犯罪事
    實所憑之證據，雖不以直接證據為限，間接證據亦包括在內
    ；然無論直接或間接證據，此用以證明犯罪事實之證據，猶
    須於通常一般人均不至於有所懷疑，堪予確信其已臻真實者
    ，始得據以為有罪之認定，倘其證明尚未達到此一程度，無
    從為有罪之確信時，自應為被告無罪之判決（最高法院29年
    上字第3105號、40年台上字第86號、76年台上字第4986號判
    例參照）。
四、訊據被告丙○○固坦承確有於原泛亞銀行持豐紡公司及負責
    人乙○○之印章申辦開戶，並將受豐紡公司之委託代表公司
    向聯勤302兵工廠領取原以224萬元得標，但遭扣除罰款26萬
    4320元後之承攬款197萬5680元，及履約保證金（11萬2千元
    )與材料保證金 (292萬元)，合計303萬2千元，亦曾向海軍
    後勤司令部領取承攬款871萬3250元，及履約保證金80萬元
    之事實，惟堅詞否認有何公訴人所指偽造文書及業務侵占等
    犯行，並辯稱：豐紡公司於泛亞銀行所申設之上開帳戶，
    係豐紡公司之代表人乙○○授權伊持用豐紡公司印章及授權
    書等多項文件，向泛亞銀行申請開設，且泛亞銀行曾將82年
    度利息所得稅扣繳憑單寄至乙○○個人住所，豐紡公司並持
    以申報利息所得，可見豐紡公司之代表人乙○○確有授權伊
    申設該帳戶，至於向銀行辦理銷戶時，須有公司負責人之身
    分證件始得辦理，伊如未獲授權，應無從自行辦理銷戶，而
    豐紡公司編號UP00000000號、開立日期83年3月26日、金額
    871萬3250元之統一發票1紙，乃伊向薛淑暖拿取並加填載後
    ，持向海軍後勤司令部據以領款者，絕非被告所侵占，而事
    後豐紡公司為何復於83年5月30日開立同金額之編號VB00000
    000號統一發票1張再予作廢，伊並不知情；伊既未見過附
    表一所示之4紙收據，亦未曾向聯勤302兵工廠及海軍後勤司
    令部申報如告訴人提出附表一編號2即面額680萬元、3即面
    額340萬元及附表二編號1、3之保證金收據遺失，雖因與乙
    ○○結算合夥債務及繳納豐紡公司承攬公司所需保證金，曾
    由乙○○開立其其在原台中市第三信用合作社之帳戶內之存
    款轉帳購買台支680萬元之支票，及其妻賴素珠帳戶內提領
    購買台支340萬元之支票予被告，然被告既無詐騙林銘，亦
    未曾向未曾向聯勤302兵工廠及海軍後勤司令部領取面額680
    萬元及340萬元之任何承攬款。伊亦為豐紡公司股東之一
    ，受豐紡公司之委託所領取如附表二所示之各項筆款，經部
    分用以支付豐紡公司積欠劉炳義代工4萬件軍用野單服之代
    工款外，對於乙○○先前與伊間二間因合夥借牌承攬軍方標
    案，由伊代墊之虧損，經再次去函要求出面會算未果，乃拒
    絕將上開款項交付乙○○，實際上並無不法所有之意圖等語
    。經查：
(一)豐紡公司於81年6月2日即已設立乙節，有經濟部中部辦公室
    92年4月10日經（92）中辦三字00000000000號書函暨所附豐
    紡公司設立登記事項卡等資料影本在卷可參（見本院重上更
    (二)字卷一P126-135）。定之流程可循。豐紡公司事後雖有授
    權被告丙○○於82年9月8日至泛亞銀行開設帳戶（理由詳後
    所述），以為其他用途，然告訴人之代表人乙○○迭稱其未
    曾指示被告丙○○將標案款項存入該泛亞銀行帳戶乙情，而
    被告丙○○將附表二所示保證金領得之國庫支票 (其中編號
    1、2面額合計303萬2千元)及聯勤302兵工廠發放之承攬款19
    7萬5680元 (原得標金額為224萬元，扣除罰款26萬4320元後
    之餘款)，及海軍後勤司令部發放之承攬款871萬3250元，均
    存入該豐紡公司在泛亞銀行帳戶兌領，有豐紡公司泛亞銀行
    帳戶存摺2本之明細在卷可按（見台灣台北地方法檢察署83
    偵15451號卷P12-13、P15)，已可認定，合先敘明。
(二)被告並無未經許可盜用豐紡公司及負責人乙○○印章，亦無
    偽造申辦豐紡公司在泛亞銀行之帳戶。
    本件豐紡公司於泛亞銀行所設帳戶係被告丙○○於82年9月8
    日持豐紡公司之投標用章及豐紡公司名義之授權書等文件所
    申請開設，而該帳戶已於83年5月30日經辦理銷戶，將款項
    結清乙節，業據證人即泛亞銀行人員陳文元、湯建中結證明
    確，復有泛亞銀行83年12月2日泛儲發字第1185號函所附豐
    紡公司之開戶印鑑卡、公司執照、營利事業登記證、負責人
    身分證、授權書、切結書、匯入匯款用紙、存款取款憑條等
    影本在卷足憑（見原審卷P52-59；本院重上更(二)卷二P104-1
    16），且經告訴人之代表人乙○○證述綦詳，復為被告丙○
    ○所不否認，應堪認定。被告堅稱該帳戶係告訴人之代表人
    乙○○出具授權書委託伊前去開設等語；告訴人則指稱：該
    授權書係偽造，因該授權書之印章皆非真正，且其公司並無
    打字機，其不可能出具打字之書面給丙○○，又該授權書之
    日期記載81年8月20日，亦與開戶日期相隔約1年等語。惟：
１、依前開豐紡公司設立登記事項卡影本所示，豐紡公司所設立
    之地址為「高雄縣美濃鎮○○路○段761號」、負責人乙○○
    銘洲之地址為「台中市○○路○段138巷10號」；而告訴人代
    表人乙○○亦自承其公司實際辦公處所在「台中市○○路○
    段138巷10號」，此有告訴人向臺中地檢署所提之刑事告訴
    狀1份可按（見偵10378卷P7反面）；另依前開泛亞銀行函覆
    之該帳戶開戶資料，所填載之地址亦均為「台中市○○路○
    段138巷10號」，已可認定。
２、衡情倘被告丙○○係偽造告訴人公司之授權書而至泛亞銀行
    擅以告訴人公司之名義開設帳戶，其自可將告訴人公司記載
    為「高雄縣美濃鎮○○路○段761號」甚或其他不相干之地址
    ，以免泛亞銀行就該帳戶相關事宜逕與告訴人公司聯絡，而
    暴露其犯行。而被告丙○○仍依實將告訴人公司之地址記載
    為「台中市○○路○段138巷10號」，且觀諸其持向泛亞銀行
    開戶之資料，除授權書為告訴人否認其真正外，其餘資料均
    屬真正，由此尚難認被告丙○○有何不法之犯行。
３、再者，泛亞銀行確有將告訴人公司就該帳戶於82年度之利息
    所得8469元之扣繳憑單寄給告訴人之代表人乙○○，告訴人
    公司並據以申報該筆利息所得，此有該扣繳憑單影本及告訴
    人公司82年度營利事業所得稅結算申報書影本各1 紙 (見原
    審卷一P258-259)在卷可稽。關此，告訴人之代表人乙○○
    於原審85年11月14日審理時陳稱：「（問：豐紡公司的報稅
    是由誰負責？）答：應該是我其他公司的財會（即財務會計
    ）負責，由會計師查帳核對，我只是看一下而已。因為豐紡
    公司須處理的帳目不多，故沒有專任的會計」等語（見原審
    卷第348頁），是告訴人公司須處理之帳目並不多，且報稅
    資料亦會交由乙○○過目，則告訴人公司就該帳戶之存在殊
    難諉為不知。茍告訴人公司未授權被告丙○○以告訴人公司
    名義向泛亞銀行開戶，何以告訴人公司於接獲該帳戶利息所
    得之扣繳憑單後未即追究被告丙○○之責任？益見告訴人公
    司有同意被告丙○○申設該帳戶之情事。
４、告訴人代表人乙○○另指稱：該授權書之印章皆非真正，且
    其公司並無打字機，其不可能出具打字之書面給丙○○，又
    該授權書之日期記載81年8月20日，亦與開戶日期相隔約1年
    ，係丙○○所偽造云云。惟依前所述，告訴人公司既已同意
    被告丙○○申設該帳戶，被告丙○○即可要求告訴人公司出
    具授權書，應無再行偽造之必要。況一般人皆有數顆印章資
    以運用，縱使該授權書上之印章並非告訴人公司所登記之印
    章，尚難認必係被告丙○○所偽造。且縱使告訴人公司無打
    字機，亦有可能透過打字行或其他途徑以打字方式出具該授
    權書，要難僅憑告訴人公司無打字機，即逕認該授權書為被
    告丙○○所偽造。又如該授權書確為被告丙○○所偽造，為
    求逼真，其儘可在日期欄填載接近申請設立之日期，是亦難
    以該授權書之日期係記載81年8月20日，便認該授權書為被
    告丙○○所偽造。
５、告訴人之代表人乙○○另指稱：丙○○係持其公司之投標用
    章前往泛亞銀行開戶，有違常情等語。然一般金融機構並未
    要求開戶所用印章必為個人之印鑑章或公司之登記章，亦難
    以被告丙○○係持告訴人公司之投標用章前往泛亞銀行開戶
    ，即認被告丙○○必無此權限。
６、又有關該帳戶之銷戶原因及辦理之手續，經本院更二審發函
    向泛亞銀行查詢結果，該銀行僅函覆該帳戶之客戶存款銷戶
    帳號查詢單及存摺銷戶查詢單等影本（見本院重上更(二)卷二
    P105-106），其上並無申請銷戶者之簽章，故亦難即此遽認
    係被告丙○○前往銷戶以掩飾其不法犯行。
７、綜上所述，尚難證明被告丙○○有盜用或偽造豐紡公司及負
    責人乙○○之印章，亦無未經授權而偽造授權書，向泛亞銀
    行開設豐紡公司之帳戶等情。
(二)被告並無向聯勤302兵工廠或海軍後勤司令部偽稱附表一、
    二所示各紙收據遺失，而向各單位詐領保證金。
１、本件告訴代表人乙○○一再指稱被告曾持向軍方偽稱單據移
    遺，而詐領保證金，既無證據可憑，且為被告所否認，再佐
    以本件被告向聯勤302兵工廠具領附表二編號1、2所示保證
    金，及向海軍後勤司令部具領附表二編號3所示保證金時，
    並無向各單位申報上開各該保證金收據遺失並書立切結書等
    情，亦有聯勤302兵工廠83年9月2日（83）菖佐2269號函暨
    所附繳存保證金收據、軍品外包加工合約書、領款資料等影
    本，、84年3月2日（84）宏亢0510號函暨所附領款相關資料
    影本，及海軍後勤司令部84年2月25 日覆函暨所附領款相關
    資料影本（見偵卷P196-209；原審卷P110-117、P118-134）
    附卷可稽，足證，本件被告並未向聯勤302 兵工廠及海軍後
    勤司令部謊稱各該收據遺失且書立切結書，致使該二單位承
    辦人員陷於錯誤而交付各該保證金，堪予認定，合先敘明。
２、本件被告丙○○並無偽造附表一所示4紙收據。
    本件告訴代表人乙○○雖指稱被告曾偽造附表一所示4紙收
    據，向伊詐得收據上所載金額，並以附表一所示4紙收據影
    本為憑，既為被告丙○○堅詞否認有何偽造附表一之4紙收
    據之犯行，並辯稱：伊未曾見過該4紙收據等語。查：
  (1)本件附表一所示4紙收據影本，業經原審就附表一編號2、3
    之收據向聯勤302兵工廠查詢結果，該廠函稱：「... 貴院
    所附之保證金字第022360（應為02236Q之誤）號及062017號
    2張之金額並非本案之擔保，惟該收據之真偽請逕向高雄收
    支處澄清」，有該廠84年8月5日（84）宏亦2258號函所附收
    據影本在卷可按（見原審卷P213-215），而聯勤高雄區收支
    處則函覆：「經查來函所附收據2紙，其格式及所蓋章戳（
    單位印信、主官、出納員及收訖章等），與本處作業用表格
    與章戳均不相符。本處帳籍內亦無兩案之收繳與發還紀錄」
    ，亦有該處84年11月4日84崙渟字第490號函在卷可憑（見原
    審卷P246），可見該2紙收據非屬真正。且再經核對附表一
    編號1之收據，其格式及所蓋章戳（單位印信、主官、出納
    員及收訖章等），均與聯勤302兵工廠所提供之附表二編號
    1之收據影本（見偵卷P197）不符，反而與附表一編號2、3
    之收據相同；另附表一編號4之收據，其格式及所蓋章戳（
    單位印信、主官、出納員及收訖章等），亦與審計部於93年
    4月23日以台審部貳字第0930001266號函檢送本院更二審之
    附表二編號3之海軍後勤司令部收據影本（見本院重上更(二)
    卷二P185）不符，則附表一編號1、4之收據亦非為真正，合
    先說明。
  (2)附表一所示4紙收據正本究留存在何處，業據告訴人豐紡公
    司之代表人乙○○於其83年6月11日向刑事警察局報案之報
    案書載稱：「... 又被告... 明知保證金收據存放本公司，
    竟向軍方單位誤報... 遺失... 」等語（見北檢偵15451卷
    P7）；於同日刑事警察局詢問時則又陳稱：「... 而丙○○
    ... 於同年（即83年）5月間返公司取走統一發票乙張及保
    證金收據肆張... 」、「（問：以上所言有何證據可提出證
    明？）答：本公司留存有上述保證金收據款項之收據影本4
    張... 」等語（見北檢偵15451卷P1反面）；復於其向臺中
    地檢署提出告訴時具狀改稱：被告明知附表一之4紙收據正
    本留存在公司，而向招標單位申報遺失等語（見偵卷P7反面
    ）；又於原審83年12月2日審理時又再度改以：「（問：如
    何證明丙○○有謊報證件遺失，盜領聯勤兵工廠、海軍後勤
    司令部豐紡公司之保證金？）答：我有原本之資料，他去謊
    報遺失，再將錢給盜領了」等語（見原審卷P41反面），其
    前後指訴紛歧不一，已有可議。
  (3)告訴代表人乙○○雖以證人薛淑暖於83年8月27日檢察官訊
    問時證稱：「83年5月左右，乙○○出國，將保證金收據、
    發票交我保管，後來陳一裕來我拿給她，後來發票由丙○○
    寄還乙○○」等語（見偵卷P79）；84年7月28日於原審證稱
    ：「（問：你在豐紡公司擔任何職務？）答：我沒有在該公
    司工作，我是在大益鞋業股份有限公司（下稱大益公司）擔
    任會計，我是管乙○○的財務」、「我記得是83年5月20 日
    左右，陳一裕找我拿4張保證金收據，並開1張統一發票，面
    額800多萬。之後我至會計室查，才知是重覆開的，3月份時
    丙○○就開過了」等語（見原審卷P205）；於原審84年12
    月12日審理時又稱：「（問：陳一裕曾否在83年5月間向你
    取回4張保證金收據原本？）答：有的，當時有很多人在場
    。因董事長不在，故我有留下影本」、「（問：此4張原本
    何來？）答：這是公司委託丙○○繳交保證金，其拿給董事
    長，董事長交給我保管的」、「（問：陳一裕來取回收據原
    本那天，你是否簽發面額871萬3250元之發票給他？）答：
    是的」等語（見原審卷P286反面）。及證人廖麗芬於本院上
    訴審調查時證稱：「（問：你在81、82年間有無在豐紡公司
    任職？）答：沒有，在大益公司任職會計」、「（問：陳一
    裕有無對大益之財務管理薛淑暖說要拿豐紡公司一張空白發
    票給會計師報帳用？）答：有」、「（問：那薛淑暖是拿空
    白發票或已填寫之發票？）答：我有看到薛淑暖在寫然後拿
    去影印」、「（問：薛淑暖是拿發票原本或影本給陳一裕？
    ）答：我有看到她在寫，其他不知道」、「（問：陳一裕有
    無至大益公司領取保證金之收據？）答：有，領有關軍方方
    面之保證金收據」、「（問：薛淑暖有無交給他？）答：有
    」、「（問：一共拿了幾張？）答：我只有看過陳一裕去拿
    過1次，拿幾張我不清楚」等語（見本院上訴卷二P19），據
    以為不利被告之認定，然證人薛淑暖、廖麗芬既均自承其等
    是在大益公司擔任會計，負責管理乙○○的財務，證人薛淑
    暖、廖麗芬既均係受雇於告訴人之代表人乙○○另行開設之
    大益公司任職會計，與告訴人之代表人乙○○間關係自屬密
    切，證人薛淑暖、廖麗芬所證恐難免偏頗之虞。況且依證人
    薛淑暖所稱陳一裕是於83年5月間向其拿取1張統一發票及附
    表一所示4紙收據正本，惟附表一編號1之收據（該紙收據非
    屬真正，真正者乃附表二編號1之收據）所表彰者，乃本件
    聯勤302兵工廠標案之保證金繳交證明，而依本件聯勤302兵
    工廠標案之投標須知及合約書所載，其約定交貨期限為82年
    6月10日，早可驗收領款，豐紡公司如何至83年5月間仍持有
    該收據而未持向聯勤302兵工廠主張權利，就此顯與事理不
    合，是證人薛淑暖、廖麗芬之證詞要難遽採為不利於被告之
    證據，自難以此即認被告現持有附表一所示4紙收據。
  (4)綜上，本件告訴人之代表人乙○○及被告均表示無從提出附
    表一所示4紙偽造收據之正本，本院前審乃將告訴人所提出
    之附表一所示4紙收據影本送請專業單位鑑定其上筆跡是否
    與被告丙○○筆跡相符，茲將歷次鑑定情形說明如下：
    前審於90年3月28日將附表一所示4紙收據影本送請刑事警
      察局鑑定，結果認：本案因待鑑影本字跡紋線欠清晰，且
      可資比對類同平時字跡太少，致無法鑑定。有該局90年4
      月6日刑鑑字第45083號函在卷可參（本院重上更(一)卷一P1
      84）。
    前審再於90年4月17日將附表一所示4紙收據影本送請憲兵
      司令部刑事鑑識中心鑑定，結果認：送鑑資料中系爭字跡
      均為影本，無法鑑定。有該中心90年4月26日（90）綱得
      字第05519號鑑驗通知書附卷可稽（見本院重上更(一)卷一
      第187頁）。
    前審復於90年5月14日將附表一所示4紙收據影本送請中央
      警察大學鑑定，結果認：泛亞銀行之開戶資料3張係影本且
      有兩以上不同之書寫字跡，又保證金收據4張亦均為影本，
      且字跡不清晰，無法辨識。請送以上兩者之原本，以利鑑
      定。有該大學90年6月14日（90）校科字第902257號函在
      卷足憑（見本院重上更(一)卷一P189）。
    前審又於90年11月26日將附表一所示4紙收據影本送請憲
      兵司令部刑事鑑識中心鑑定，經以特徵歸納比對法，認
      ：「一送鑑4紙保證金收據影本上書寫字跡與丙○○平日
      書寫字跡間之個性、慣性及特徵均相符。二送鑑系爭資料
      均為影本，可供比對字數亦不足，故結論僅供參考」，有
      該中心90 年12月7日（90）綱得字第16288號鑑驗通知書
      在卷可參（見本院重上更(一)卷二P3）。而經本院更二審向
      憲兵司令部刑事鑑識中心函詢此份鑑驗通知書之鑑定過程
      ，據該中心檢覆鑑析報告1份在卷可按（見本院重上更(二)
      卷三P75-82）。依該鑑析報告所示該中心係經由特徵比對
      及字體結構比對，而可供比對之字數確屬不足，依特徵比
      對法所比對之字跡，僅就「豐」字之上半部、「紡」字之
      「糸」、「方」部分、「貳」字之「戈」部分、「捌」字
      之第七、八劃部分、「拾」字之「入」部分等為之，認附
      表一所示4紙收據影本與丙○○平日書寫字跡多有相同之
      處；依字體結構比對部分，認附表一編號1、2、3字體書
      寫均較特殊（偏向於美術字體）、附表一編號4字體雖較
      圓滑，但仍與附表一編號1、2、3相近，丙○○平日書寫
      字跡較為多變，但仍涵蓋附表一編號1、2、3、4之特性，
      結構上附表一之4紙收據影本與丙○○平日書寫字跡均呈
      右傾；至有關阿拉伯數字之寫法，則僅說明附表一之4紙
      收據影本與丙○○平日書寫字跡間之相同性比例極高，惟
      未加逐一比對，是該鑑定過程尚非嚴謹。況且該中心前於
      90年4月26日受理本件鑑定案時，係以送鑑資料中系爭字
      跡均為影本，無法鑑定為由而予退件，竟於90年12月7日
      再次受理本件鑑定案時，於待鑑文件仍為影本且可供比對
      字數亦屬不足之情況下，則作出附表一所示4紙收據影本
      之字跡與丙○○平日書寫字跡間之個性、慣性及特徵均相
      符合之結論，然亦同時表示「送鑑系爭資料均為影本，可
      供比對字數亦不足，故結論僅供參考」。
    按「筆跡之影本可放大或縮小，顏色可深可淺，再反覆影
      印，將失真，書寫者書寫時之情緒、態度、姿勢、使用之
      紙張及工具、書寫之內容等，均足以影響字跡鑑定之因素
      ，前述重利案件審理中未提出證物原件，逕以影本鑑定，
      亦有瑕疵」，最高法院著有93年度台上字第1321號刑事判
      決可資參照。可見筆跡之影本因影印方式之不同，難期與
      原本完全相同，可能有失真之處，故憲兵司令部刑事鑑識
      中心90年12月7日就附表一所示4紙收據影本為筆跡之鑑定
      ，程序上顯有瑕疵，亦與其先前之見解歧異，自難採為不
      利於被告之證據，是尚難以上開程序上顯有瑕疵，且見解
      歧異之鑑定結果，據以為附表一所示4紙收據乃被告丙○
      ○所偽造之不利被告之認定。
３、被告丙○○並無持附表一編號2、3所示收據，向告訴代表人
    詐得收據面額所示款項，亦未曾持附表一編號2、3所示收據
    ，向軍方領取上開款項。
    本件告訴人代表人乙○○原係指稱：丙○○向聯勤302兵工
    廠申報附表一編號2、3之收據遺失，而向該單位詐領該保證
    金及加工款等語，惟本件並軍方並未收受附表一編號2、3所
    示金額，亦無依發放如附表一編號2、3所示數額款項予得標
    廠商等情，已詳述如前。告訴人代表人乙○○復改稱：丙○
    ○先後於82年4月24日及同年6月30日左右向豐紡公司佯稱須
    繳交680萬元及340萬元予聯勤302兵工廠，作為豐紡公司承
    攬聯勤302兵工廠之野戰草綠軍服等之材料保證金，致豐紡
    公司陷於錯誤而先後交付680萬元及340萬元，丙○○並偽造
    附表一編號1、2、3之收據各1紙交回豐紡公司作為繳款之憑
    證云云。查：
  (1)附表一編號1、2、3所示之收據，應非被告丙○○所偽造，
    前已認定。
  (2)本件680萬元款項係由告訴人之代表人乙○○私人所設台中
    市第三信用合作社之帳戶內存款，轉帳購買華南銀行北台中
    分行簽發之台支支票1紙（發票日為82年4月22日，票號為
    0000000號），而由被告丙○○存入其設於台中市第十一信
    用合作社四民分社（現改名為合作金庫昌平分行）之甲存帳
    戶提示，並於翌日（即同年4月23日）兌領；另筆340萬元款
    項亦係由乙○○簽發其妻賴素珠名義之台中市第三信用合作
    社進化分社（現改為台中三信商業銀行進化分行），同面額
    支票1紙，交付被告丙○○兌領等節，有臺灣銀行臺中分行
    85年10月18日85.10.8銀中營字第7294號函（見原審卷P336
    ）、合作金庫昌平分行92年11月6日合金昌平字第092000551
    7號函暨所附丙○○82年度帳戶明細表（見本院更二審卷二
    P98、99）附卷可稽，且經乙○○指述綦詳，並為被告丙○
    ○所坦認，堪予認定。可見該2筆款項均為乙○○由私人帳
    戶內直接支付轉買台支支票後交付予被告丙○○，並未透過
    告訴人豐紡公司之帳戶，且依告訴人之代表人乙○○於前審
    90年2月7日審理時所提出附卷之豐紡公司82年度帳冊內容顯
    示，亦未見該公司有支出上開680萬元及340萬元2筆款項之
    帳目記載。衡情苟該2筆款項果如乙○○所稱均係豐紡公司
    要繳付聯勤302兵工廠之材料保證金，則不論其資金來源為
    何或是該款項日後是否收回，必會在豐紡公司帳冊中記載此
    2筆支出，始合乎會計帳冊登載之作業程序，豈有在公司帳
    戶資料內均未見此二筆鉅額款項之支付，已與常情有違。至
    於乙○○雖稱：因該2筆款項尚未向軍方領回，故未登帳云
    云，顯然與會計帳冊登載之作業程序不符，亦難以遽採。況
    證人即告訴人公司之會計師蔣瑞融亦於本院92年7月28日調
    查時亦證稱：「（問：豐紡公司的帳是否都由你記帳？）答
    ：是」、「（問：流程如何？）答：我們都是發票寄給他們
    ，他們每個月要申報的時候，就把他們的支出、進項憑證寄
    到我們事務所，讓我們幫他記帳」、「（問：乙○○向軍方
    標到的工程，是否在完案以後才將相關資料寄給你們記帳？
    ）答：我們只是負責他們的進項憑證、支出憑證紀錄，至於
    軍方的流程如何我們不清楚，也不知道他們是否在完案以後
    才寄給我們紀錄，我們只是按照他們寄來的資料紀錄，他有
    沒有完案我們不清楚」等語（見本院重上更(二)卷一P216），
    益見告訴人公司平時均會按時將相關帳務資料交由證人蔣瑞
    融記帳並據以申報，更可證明上開680萬元及340萬元2筆款
    項，並非告訴人公司之支出款項，至明。
  (3)又豐紡公司向軍方承攬軍品等投標事宜，均係事先向軍方索
    取投標須知等相關文件，經乙○○詳閱後始決定是否參與投
    標，此為乙○○所否認。而關於每案之投標組別、項目、品
    名、數量、規格、應繳押標（保證）金之金額等內容，均詳
    載於投標須知，故乙○○於每案決定投標之前，對於投標內
    容之付款辦法及其保證金之計算等相關注意事項，均知之甚
    明。本件豐紡公司於82年4月20日向聯勤302兵工廠標得之野
    戰衣4萬件，每件單價為56元，總價僅為224萬元，此有該案
    投標須知及軍品外包合約書等影本在卷可憑，是本件標案之
    總價既僅224萬元，所需材料保證金絕不可能高達680萬元。
    況依軍方規定，保證金須一次繳足，不得分期繳交，而本件
    標案之材料保證金292萬元、履約保證金11萬2 千元，共計
    303萬2千元，豐紡公司早於82年4月24日繳交完畢，此亦有
    聯勤302兵工廠83年9月2日（83）菖佐2269號函所檢附繳存
    保證金收據影本2紙可參（見偵卷P196-198），亦不可能於
    同年6月30日就該標案再次繳交保證金。甚者，依本件標案
    之投標須知及合約書所載，其約定交貨期限為同年6月10日
    ，自亦不可能又於同年6月30日繳交340萬元之保證金。此外
    ，告訴代表人乙○○亦未曾表示其公司於該時期有另向聯勤
    302兵工廠標得其他案件。準此，告訴代表人乙○○所稱：
    丙○○係佯稱要繳交680萬元及340萬元予聯勤302兵工廠作
    為豐紡公司承攬聯勤302兵工廠之野戰草綠軍服等之材料保
    證金云云，顯與卷證資料不符，亦有違經驗法則，要難採為
    不利於被告之證據。
  (4)是以，告訴人代表人乙○○於前審90年11月14日調查時復改
    稱：其給丙○○680萬元及340萬元，不是只有1個案子的錢
    云云，然既為被告丙○○所否認，且告訴人代表人乙○○迄
    未說明該2筆款項究係豐紡公司要繳交何標案之保證金，亦
    難僅憑其空泛之指訴即遽入被告於罪。至於被告丙○○辯稱
    ：乙○○因與伊結算合夥債務，才會先由其在原台中市第三
    信用合作社之帳戶內之存款轉帳購買台支680萬元之支票給
    伊，因豐紡公司應繳交聯勤302兵工廠之材料保證金292萬元
    及履約保證金11萬9千元未繳，乙○○乃要伊先從該680萬元
    中，繳付上開保證金，將餘款償付合夥債務，再於同年6月
    30日由其妻賴素珠之帳戶內提領購買台支340萬元之支票給
    伊補足，伊並未詐騙乙○○等語，縱查無確切證據得以認定
    被告丙○○此部分辯解全然屬實，惟依首揭說明，被告丙○
    ○否認犯罪事實所持之辯解，縱屬不能成立，仍非有積極證
    據足以證明其犯罪行為，不能遽為有罪之認定，是顯難僅因
    被告丙○○未能證明其此部分辯解為真實，即採為不利於被
    告丙○○之認定。
(三)被告並無侵占豐紡公司統一發票。
    公訴意旨認此部分係於83年3月26日，由同案被告陳一裕先
    向豐紡公司會計薛淑暖取得擬交會計師繳交稅捐稽徵處之用
    剩空白統一發票，於交付會計師前撕下1張（編號UP0000000
    0號），交由被告丙○○據以開立金額為871萬3250元之發票
    1紙，而共同侵占豐紡公司之該紙統一發票，並持向海軍後
    勤司令部據取領取成品款871萬3250元等語；既為被告所否
    認，並辯稱：因當時要結案，伊向薛淑暖拿取上開編號UP00
    000000號之統一發票後再行開立，開立日期為83年3月26日
    ，並非薛淑暖所開立，且該張發票已於5月15日繳完稅，怎
    麼可能於5月30日再開1張，然後再作廢，由此可見薛淑暖並
    未開出去，便自行作廢等語。經查：
１、告訴人代理人賴利水律師於本院92年7月28日調查時陳稱：3
    月26日之統一發票係丙○○所開，另5月30日統一發票係薛
    淑暖所開等語（見本院重上更(二)卷一P220）。
２、再者，證人薛淑暖於本院92年7月28日調查時亦證稱：在案
    發之前公司的統一發票都是丙○○在處理，只有偶而一兩次
    他們拿過來叫其幫忙開立，又其未曾交付1張空白之統一發
    票給丙○○或陳一裕，因發票上有序號，如果被撕下1張就
    是遺失，在會計記帳上並不合邏輯，故不能發生此種事，又
    其所開立之發票是5月份的那張，而非3月份的那張等語（見
    本院重上更(二)卷一P219、220），益見在案發之前，被告丙
    ○○確有權處理豐紡公司之統一發票，且證人薛淑暖亦未曾
    交付空白之統一發票給被告，可見公訴人所指同案被告陳一
    裕曾向薛淑暖取得擬交會計師繳交稅捐稽徵處之用剩空白統
    一發票，於交付會計師前撕下1張（編號UP00000000號）云
    云，顯與事實不符，難以遽採。
３、證人即豐紡公司之會計師蔣瑞融於原審84年4月13日審理時
    證稱：豐紡公司之統一發票由其領取後，便交由丙○○使用
    ，統一發票開完後，亦係由丙○○交給其記帳等語（見原審
    卷P146），並於原審84年4月27日審理時證稱：「（問：你
    回去查證的結果豐紡公司之發票至報稅之過程如何？）答：
    經查證結果祗有82年5至6月份營業稅及83年暫繳款、83年所
    得稅這3筆由乙○○自己處理（提出明細表1份），在這之前
    全由丙○○在處理，在83年度以前都是丙○○在處理，83
    年度以後才由乙○○自己在處理，83年度以前都把發票直接
    交給丙○○處理，丙○○再把用過及未用的送過來，83年度
    以後就由我們寄給乙○○，林（銘洲）用完後剩餘的再寄回
    」、「（問：起訴〔書〕中之871萬3250元之統一發票是否
    你交給丙○○，黃〔明實〕再寄回來給你？）答：這張是83
    年度之發票，我們是寄給薛淑暖，然後他們再寄回來給我」
    、「（問：薛淑暖有無將這張發票寄回來給你？）答：同樣
    1張金額的發票有開過2張，3月份是丙○○開的，5月份公司
    再開1張，5月那張做廢了」、「（問：3月份已開了1張，為
    何5月份又開了1張？）答：這是他們自己內部作業的情形，
    我不清楚，為何會產生這種矛盾的情形」等語（見原審卷
    P160反面、161）；再於前審91年3月20日證稱：「（問：豐
    紡的發票是否你幫他們處理的？）答：是的，發票是3、4月
    為1期，5、6月為1期，發票都是由豐紡的小姐整本寄來給我
    們的，我們再幫他們計算」、「他們是整本寄到我們事務所
    的，不是單張交給我的，在83年初之前我是交發票給丙○○
    ，83年初之後，我就直接寄到公司了」、「雖然我們先後兩
    次報，我們無法發現發票重複」、「（問：陳一裕有無交發
    票給你？）答：都是丙○○和我接洽的」等語（見本院上更
    (一)卷二P83-85）；又於本院92年7月28日調查時證稱：「（
    問：3月26日的統一發票是何人拿去報帳的？）答：是公司
    寄到我們事務所的，3月26日的統一發票也是公司寄到我們
    事務所的」等語（見本院重上更(二)卷一P222），依證人蔣瑞
    融歷次之證詞可知83年3月26日及5月30日之統一發票均為豐
    紡公司所保管並持以委託會計師報帳，均非被告丙○○所保
    管及持以委託會計師報帳。且依豐紡公司於83年4月間亦將
    83年3月26日之統一發票據以申報營業人銷售額與稅額乙節
    ，有該營業人銷售額與稅額申報書影本暨相關統一發票影本
    附卷可稽（見本院重上更(二)卷Ｐ286-288、290-292）。
４、觀諸證人薛淑暖及蔣瑞融之上開證詞，其2人就豐紡公司於
    83年3月26日之統一發票係由何人保管且由何人持以委託會
    計師報帳乙節，所述南轅北轍，惟依其2人之證詞均可認於
    83年3月26日時，被告丙○○應係有權開立統一發票之人，
    準此，尚難認被告有乘機侵占豐紡公司上開編號UP00000000
    號之空白統一發票1張之情事。
５、至於83年5月30日之統一發票是何人要求薛淑暖開立？關此
    ，告訴人公司之指訴僅係以證人薛淑暖、廖麗芬之證詞為論
    據，而證人薛淑暖、廖麗芬均係證稱：83年5月30日之統一
    發票係被告陳一裕要求薛淑暖所開立並同時取走等語，前已
    敘明，惟本院亦認證人薛淑暖、廖麗芬均係受雇於告訴人之
    代表人乙○○另行開設之大益公司任職會計，與告訴人之代
    表人乙○○間之關係自屬密切，證人薛淑暖、廖麗芬均難免
    偏頗之虞，是其證詞要難遽採為不利於被告之證據，故尚難
    僅憑證人薛淑暖、廖麗芬之證詞即遽認83年5月30日之統一
    發票確係被告陳一裕要求薛淑暖所開立並同時取走屬實。
６、告訴代表乙○○人另指稱：83年5月30日之統一發票係丙○
    ○所寄回等語，然為被告丙○○所否認。告訴人雖提出被告
    丙○○於83年6月14日所寄信函，其上記載：「今由郵寄上
    豐紡公司之執照與營業執照及工廠登記證，和二付公私業務
    需要之運用章及發票章，以及發票乙枚退回」等語，有該信
    函影本在卷可按（見原審卷P168），被告丙○○亦供稱：該
    信函是我寄的沒錯。但是發票是寄整本的，不是寄1張」等
    語（見原審卷P206反面），固足認定該信函確係被告丙○○
    寄予告訴人，且其上內容應屬真正。然該信函僅記載「發票
    乙枚退回」，未記載發票編號，且所謂「乙枚」究係1張或1
    本，均有疑義，故亦難依該信函即認該紙統一發票確係被告
    丙○○所寄回。
７、又衡情被告丙○○已於83年3月26日取得其領款所需之統一
    發票，實難想像其何須大費周章再於83年5月30日指派不知
    情之陳一裕去向薛淑暖拿取同面額之統一發票，其後再予寄
    回告訴人公司作廢，是尚難證明83年5月30日之統一發票確
    係薛淑暖開予陳一裕，事後再由被告丙○○寄回。
(四)被告主觀上無侵占意圖。
    本件被告對於曾受豐紡公司負責人乙○○之託，代表豐紡公
    司向國軍單位領取之款項，有聯勤302兵工廠-197萬5680
    元承攬款 (原得標款224萬元，扣除罰款26萬4320元後之餘
    額)、海軍後勤司令部承攬款-371萬1750元、871萬3250元
    （合計1242萬5千元標案)。聯勤履約保證金及材料保證金
    計302萬2千元。海軍後勤司令部履約保證金80萬元。海
    軍陸戰陸司令部承攬款1196萬1600元，其中向海軍後勤司令
    部領取之第一筆承攬款371萬1750元及向海軍陸戰司令部領
    取之承攬款1196萬1600元，業已交付豐紡公司，並有附表二
    所示收據、審計部93年4月23日台審部貳字第09300012668號
    函附海軍白羅圓領衫案號PB3 594P009決標採購案相關資料
    、海軍陸戰隊司令部訂購軍品合約、(見重上更二卷二P182-
    235、偵卷P227)在卷可稽，且為告訴代表人所是認，被告上
    開自白應認與事實相符，堪予採信，換言之，被告代表豐紡
    公司領取後迄未交付予豐紡公司之款項尚有聯勤302兵工
    廠-197萬568 0元承攬款、海軍後勤司令部承攬款-871 萬
    3250元。聯勤履約保證金及材料保證金計302萬2千元。
    海軍後勤司令部履約保證金80萬元，亦為被告所不爭執，惟
    以告訴代表人乙○○拒絕會算雙方先前合夥借牌投標軍方案
    件後，伊所代墊之虧損，又拒絕會算豐紡公司各項標案之獲
    利，方拒絕將其餘款項交付告訴代表人乙○○等語置辯，按
    侵占罪之主觀要件，須持有人變易其原來之持有意思而為不
    法所有之意思，如僅將持有物延不交還，或有其他原因未能
    交還，既缺乏主觀要件，即難遽以侵占罪相繩 (最高法院
    23年上字第1915號、68年台上字第3146號著有判例可參)。
    故刑法上業務侵占罪，以意圖為自己或第三人不法之所有，
    而擅自處分因業務上持有之物為要件。是以，本件被告拒將
    上開各筆款項交付告訴代表人乙○○，是否即構成刑法上之
    業務侵占罪？本院首應審究者，為被告迄今未將上開各筆款
    項交付豐紡公司代表乙○○之原委，以明其主觀之意圖為何
    ，查：
１、本件被告與告訴代表人乙○○自民國79年間起，即合夥借用
    案外人銘銓企業公司、喬勝興業公司、旗興實業公司等多家
    公司名義，與軍方單位進行軍用品之買賣加工投標生意，業
    經被告陳明在卷，核與證人許榮興在偵查中證稱：被告與告
    訴人（指乙○○）曾向伊借牌3年等語相符，且經告訴代表
    人乙○○在原審及本院前審審理時亦坦認在卷（見原審卷P3
    48反面、本院上訴卷一P159反面、上更一卷一P234)，應認
    屬實，又豐紡公司係被告與乙○○再度合夥所設立，亦經當
    時在豐紡公司任職專員之證人吳淵順在本院上訴審審理時具
    結證稱：豐紡公司是他們合夥的等語（見上訴卷一P158），
    並有經濟部中部辦公室函附之豐紡公司設立登記資料在卷可
    按（見更二卷一P126-135），合先敘明。
２、被告辯稱伊與告訴人乙○○合夥借牌承攬軍品生意，迄今未
    曾會算等語，既為告訴人乙○○所是認（見更一卷二P170)
    ，且告訴人乙○○對於被告供稱雙方合夥成立豐紡公司之利
    潤亦未曾分配等情，亦未加以否認（見更一卷三P16)，告訴
    代表人乙○○雖另以結算須等年終方得以進行結算置辯，然
    觀諸豐紡公司係成立於81年6月，且公司成立期間向軍方承
    攬軍品案件領得之案款，除上開被告曾出面代為領取之款項
    外，並有多筆由告訴代表人乙○○領取，此有告訴代表人乙
    ○○自行提出之豐紡公司82年度總分類帳第12頁及83年度總
    分類帳第24頁之記載內容在卷可觀（見告訴代表人於90年2
    月7日庭呈後經本院外放之帳冊資料)，再佐以本件告訴人代
    表人乙○○於83年間對被告提出告訴時，既已逾82年度，且
    豐紡公司於82年度確實有多筆標案收入，然告訴代表人仍未
    否認雙方間就豐紡公司之利潤尚未進行分配，足證，被告供
    稱與告訴人乙○○先前合夥借牌投標承攬之軍品案件，雙方
    迄今尚未會算，且自81年6月起合夥設立豐紡公司所標得案
    件賺取之利潤，告訴代表人乙○○亦尚未將獲利分配予被告
    等情，堪認屬實。
３、關於被告供稱與告訴代表人乙○○先前合夥借牌所承攬之軍
    品生意，多委由他人代工等情，除經證人即曾代工業者劉炳
    義之配偶劉潘惠仔於本院更一審審理時證述在卷外（見更一
    卷二P166），且為告訴代表人乙○○所不否認，並表示均係
    向代工業者租房子，委由其代工等語（見更一卷二P167），
    被告上開辯詞，應可採信。又被告對於上開合夥借牌期間，
    已陸續代墊鉅額虧損等情，告訴代表人乙○○雖均以不清楚
    、因為不曾會算等詞加以推託（見更一卷二P168-170)，然
    查：
    (1)被告與乙○○合夥借喬勝公司名義向軍方承攬軍服生意，
      有被告以喬勝公司名義於80年12月27日匯款185萬元至乙
      ○○經營之大益鞋業股份有限公司之台灣銀行匯款單在卷
      可稽 (見偵卷P119)，茍告訴人乙○○與被告間未曾合夥
      以喬勝公司名義向軍方承攬軍服生意，告訴人乙○○復未
      能提出大益鞋業與喬勝公司有何生意或金錢往來情形，則
      被告何以以喬勝公司名義將上開款項匯入乙○○所獨自經
      營之大益鞋業公司？可知，被告與乙○○確實有合夥借喬
      勝公司名義向軍方承攬軍服生意等情無訛。
    (2)被告復以上開合夥借牌承攬之軍服生意，除以喬勝公司名
      義向郭順得承租坐落高雄縣旗山鎮○○路153-1號成衣工
      廠，被告並為喬勝公司之連帶保證人，且承攬之案件，均
      交由銘銓公司代工，並有房屋租賃契約書在卷可憑（見偵
      卷P123)，嗣因銘銓公司倒閉負債，遂由被告借款代銘銓
      公司償還總計1446萬3600餘元之負債，亦有被告與銘銓公
      司負責人郭甘、會計陳錦鈴會帳製作之明細表在卷可參 (
      見偵卷P94-97、105-118)，再參酌參酌當時任職豐紡公司
      專員之證人吳淵順亦不否認曾依被告之指示將銘銓公司內
      之縫紉機載回豐紡公司，並在送貨單上簽收確認（見上訴
      卷一P158正反面)，亦有證人吳淵順確認無訛之送貨單在
      卷可按 (見上訴卷一P42)，觀諸上開送貨單上除載明收貨
      人為豐紡公司負責人乙○○外，且送貨單上並註明該送貨
      單所列載之縫紉機等機器，是自80年上起與乙○○合作之
      銘銓公司郭甘代向聯勤廠製軍服工程中間，被銘銓倒債，
      估回縫紉交歸豐紡乙○○等字樣，可知，乙○○對二人合
      夥得標交由銘銓公司代工案件，因銘銓倒閉所受損害，當
      初係由合夥人即被告出面，將銘銓公司之縫紉機運回用以
      抵債之用，至明，告訴代表人一再以上開縫紉機係豐紡公
      司所有，既未出任何憑證，且在告訴代表人提出之豐紡公
      司帳冊資料及歷年報稅資料內均無此一登載，自難憑採。
      本件被告與告訴人乙○○合夥委由銘銓公司代工案，因銘
      銘公司倒閉後，所得取回減少虧損之生財機器，既經被告
      先行命證人即豐紡公司專員吳淵順將有殘餘價值之物品運
      交豐紡公司乙○○，然對於被告自行出面代墊之各筆款項
      ，既有被告提出之明細表及各筆支出之匯款單據等在卷足
      參，告訴人乙○○亦不否認尚未與被告進行會算，則被告
      辯稱與告訴人乙○○合夥交由銘銓公司代工期間，虧損達
      1千餘萬元均由伊代墊等情，尚非無可採信為真正。
    (3)被告與乙○○合夥借牌期間，復曾以旗興實業公司名義投
      標空軍後勤司令部軍品案，並由被告代為支付押標金，嗣
      後因違約而遭沒入押標金185萬元，有空軍後勤司令部81
      年5月25日 (81)理策599號函在卷可按 (見偵卷P98)，告
      訴人乙○○對上開合夥期間之各項借牌案，既不否認未曾
      進行清算，對於被告提出之合夥期間借牌所生之債務等資
      料，復無法加以說明，雖證人即僑勝公司負責人許榮興到
      院證稱借牌之債務均已清償完畢，然此係指被告與乙○○
      二人向他人借牌後，對於應支付借牌使用之公司之費用等
      ，然對於借牌期間，以借牌公司所生之虧損，仍由借牌一
      方自行負擔，本與出借牌照之公司無涉，乃當然之理，則
      證人許榮興所述被告與乙○○借牌之債務均已清償完畢，
      自與被告與乙○○彼此間，因合夥借牌後之營運，有無虧
      損等無關。是以，本件告訴人乙○○就合夥事業之盈擔既
      未與被告進行會算，復無法釋明被告提出借牌投標之押標
      金遭沒收一事為虛偽不實，實難認雙方間因借牌後之各項
      標案及與各代工業者間之債務，均不存在。
    (4)綜上，本件被告辯稱與告訴人乙○○間自79年合夥借牌承
      攬軍方用品案，由其墊付之各項虧損等，迄今尚未進行會
      算，尚非無據。
４、再者，本件被告於82年間陸續向軍方領取之197萬5680元、
    303萬2千元、371萬1750元、871萬3250元及80萬元不等之承
    攬款及保證金等，除其中371萬1750元業已交付告訴代理人
    ，且被告於81年12月間尚出面代豐紡公司領取1196萬1600元
    之承攬款，並將上開款項交付告訴人，有合約書及發票在卷
    可稽（見原審卷P174、175)，又被告與乙○○合夥成立豐紡
    公司後，亦曾以上裕公司名義向軍方承攬生意，其中部分案
    款631萬9811元，業經被告於82年10月12日經由上裕公司帳
    戶，將上開款項轉帳入乙○○帳戶，有匯款單及上裕公司在
    泛亞銀帳戶明細在卷可查，且由告訴人乙○○在本院前審時
    當庭是認該筆帳款係另筆軍方交易等語（見上更一卷三p10
    ），亦可得證被告確實曾於82年10月12日再度將與告訴人乙
    ○○合夥借牌投標之63 1萬9811元案款匯交告訴人乙○○。
    是以，被告於82年8月31日代豐紡公司向聯勤302兵工廠領取
    附表二編號1、2所示保證金及業已扣除罰款後之承攬款197
    萬5680元，合計500萬76 80元，並將之存入豐紡公司設在泛
    亞銀行帳戶外，亦有卷附豐紡公司泛亞銀行存摺在卷可按，
    茍被告有意侵占此筆500萬7680元之款項，豈有於82年8月甫
    將上開款項加以侵吞後，復於同年10月12日，又將另筆數額
    更大之案款631萬9811元匯交告訴人乙○○之理？再佐以本
    件被告於83年6月2日通知告訴人之高雄郵局第3763號存證信
    函所載，除提及與乙○○多年來，以借牌方式合作，至於申
    請豐紡公司承包各項軍品工程亦大多順利結案，惟曾因幾案
    有瑕疵，如初期曾向銘銓公司借牌及托製加工被倒1千餘萬
    元及得標空軍毛巾和黑襪案之資格問題遭解約沒收押標金
    185 萬元，全由被告個人支出，未曾由台端乙○○支付分文
    ，惟雙方自始至今從未結算，致被告個人負債累累，並自電
    話內得台端乙○○承諾此案結束後結算，期台端履約等內容
    ，可知，上開存證信函應係被告對於告訴人多次拖延會算請
    求下所為，茍被告確實有侵占之意圖，大可於81年12月間將
    代豐紡公司領取之1196萬1600元鉅款，連同82年4月間所領
    取之371萬1750元及82年10月領取之631萬9811元等款項，合
    計2199萬餘元均予以侵吞入己，惟被告既已上開分肇領得之
    鉅款匯交告訴人乙○○，衡諸常情，實難僅以被告對於在82
    年間代豐紡公司領取之系爭承攬款 (197萬5680元、871萬
    3250元)及保證金 (303萬2千元、80萬元），合計1452萬
    0930元款項後，拒不交付告訴人乙○○乙節，即認被告有侵
    占之意圖。
５、綜上各節，本件應係被告目睹先前與告訴人乙○○合夥案件
    所收取之款項，均已交付乙○○，然多年後，對於個人已先
    行墊付之大量虧損，則未見乙○○將所收受之款項分配予伊
    ，復於如數將鉅額收入交付乙○○後，又未見乙○○有分配
    獲利之舉，復無意就先前合夥之盈虧進行清算，而質疑乙○
    ○之動機後，即拒絕再將後續領得之款項交付告訴人乙○○
    ，再佐以，被告拒絕交付上開款項後，除將其中170萬元用
    以支付先前委由劉炳義代工所積欠之4萬件野戰衣之加工款
    等情，亦據證人劉炳義（已死亡）之妻劉潘惠於前審91年6
    月12日調查時證在卷，又被告雖於83年4月2日及4月7日將海
    軍後勤司令部所交付之成品款871萬3250元及履約保證金80
    萬元存入前開豐紡公司設於泛亞銀行之帳戶後，旋於同年4
    月7日以轉帳方式將其中870萬元匯入陳一裕設於台中市第十
    一信用合作社四民分社之帳戶，惟觀諸被告先前墊代與乙○
    ○合夥交由銘銓公司代工後，因銘銓公司倒閉所生之債務，
    均由陳一裕名義匯付各筆款項，亦有上開匯款單據在卷可佐
    ，此外，被告另於83年6月25日匯款355萬元給案外人王榮仁
    ，同年月26日匯款353萬元給案外人羅瑞香，並表示係因上
    開二人係經由伊之介絕而投資豐紡公司之各項標案，亦經證
    人羅瑞香證述在卷，並有匯款轉帳予上開2人之匯款單為憑
    ，可知，被告係對告訴人乙○○遲遲不願進行會算，遂將領
    得之款項，部分用以清償積欠之代工費用，部分用以返還合
    夥投資者之款項，事出有因，尚難僅以被告拒不交付代收之
    款項，而未慮及本件告訴人乙○○自79年起與被告合夥軍品
    事業多年，先前多筆合夥案件既委由被告一人出面處理相關
    債務，對於被告已多次告知有墊付鉅款款項一事，姑且不論
    合夥期間之債務數額及應負擔之比例為何，告訴人乙○○竟
    遲至82、3年仍拒絕進行會算，復又持續收取與被告合夥期
    間，由被告代為領取所交付之款項等行為，即據以認定被告
    主觀上有不法所有之意圖。
(五)綜上所述，公訴人所提出之證據或所指出之證明方法，無論
    直接證據或間接證據，均尚未達於一般之人均可得確信，而
    無合理之懷疑存在之程度，既不足為被告有罪之積極證明，
    或說服本院形成被告有罪之心證。本院亦查無其他確切証據
    ，足以証明被告確應負本件公訴人所指刑法第216條、第210
    條、第217條、第336條第2項及第339條第1項等罪責，被告
    上開犯罪事實即屬不能證明，依前開法條及判例意之說明，
    自應諭知無罪之判決。原審未詳細審酌上情，致對被告為科
    刑之判決，自有未洽。被告上訴意旨，否認犯罪，並據以指
    摘原審判決不當，為有理由，應由本院將原審判決關於被告
    丙○○部分予以撤銷改判，以本件被告丙○○之犯行尚不能
    證明，為被告丙○○無罪之諭知。
五、被告經合法傳喚，無正當理由不到庭，本院爰不待其陳述逕
    行判決。
據上論結，應依刑事訴訟法第371條、第369條第1項前段、第364
條、第301條第1項，判決如主文。
本案經檢察官甲○○到庭執行職務。
中    華    民    國    97    年    10    月    21    日
            刑事第六庭  審判長法  官  李  文  雄
                              法  官  邱  顯  祥
                              法  官  林  靜  芬
上列正本證明與原本無異。
如不服本判決應於收受送達後十日內向本院提出上訴狀，其未敘
述上訴之理由者並得於提起上訴後十日內向本院補提理由書（均
須按他造當事人之人數附繕本）。
                              書記官  高  勳  楠
中    華    民    國    97    年    10    月    21    日
附表一：
編號  字號            日期           面額         備註
 1  3960-3號          82年4月23日    11萬2千元    有蓋關防
 2  02236Q號          82年4月23日    680萬元      同上
 0  000000號          82年6月30日    340萬元      同上
 4  82收字第631-1號   82年8月27日    80萬元       同上
附表二：
編號  字號            日期           面額         備註
 1  3960-4號          82年4月24日    11萬2千元    未蓋關防
 2  3960-3號          82年4月24日    292萬元      同上
 3  82收字第637-1號   82年8月27日    80萬元       同上


司法院資訊處製作；財團法人民間司法改革基金會備份。
